臺灣苗栗地方法院民事判決　　　　　　　　 96年度訴字第1號
原　　　告　甲○○
訴訟代理人　饒斯棋律師
被　　　告　丁○○
訴訟代理人　江錫麒律師
複　代理人　丙○○
上列當事人間請求給付承攬報酬事件，本院於民國96年6 月29日
言詞辯論終結，判決如下：
    主  文
被告應給付原告新臺幣壹佰陸拾萬元，及自民國八十九年四月十
八日起至清償日止，按年息百分之五計算之利息。
訴訟費用新臺幣壹萬陸仟捌佰肆拾元由被告負擔。
本判決於原告以新臺幣伍拾肆萬元供擔保後，得假執行；被告以
新臺幣壹佰陸拾萬為原告供擔保後，得免為假執行。
    事實及理由
一、原告起訴主張：
  (一)被告於民國89年4 月初（於88年底即已洽談），與原告（按
    原告為民間俗稱之地理師）合意成立堪輿之承攬契約，雙方
    所約定之工作內容為：「原告應前往被告位於苗栗縣頭份鎮
    ○○里○○路494 號之所在地進行堪輿及從事地理方位之改
    造工作。」，雙方並約定堪輿承攬之報酬為新台幣（下同）
    160 萬元，被告應於原告進行堪輿及地理方位改造工作完成
    後立即一次給付完畢，而原告則於89年4 月17日完工；詎被
    告於原告依約完工後，竟未依約給付承攬報酬，嗣經原告屢
    次催告，其僅不斷承認有積欠承攬報酬外，卻一再推託等其
    名下之土地處理後再為給付，毫無給付之誠意。為此，依承
    攬契約之法律關係，訴請求被告給付上開金額予原告等語，
    並聲明：被告應給付原告160 萬元及自89年4 月18日起至清
    償日止，按年息百分之5 計算之利息，並陳明願供擔保，請
    准宣告假執行。
  (二)對被告所為抗辯之陳述：
  　(1)本件兩造已就對於一定之工作及承攬之報酬意思合致，且
      原告已依約完成工作等情，業據證人己○○、戊○○、乙○○到庭證述綦詳，且徵諸被告所不爭執之95年11月9 日
      、同年月13日及同年12月11日錄音譯文所示，被告對上情
      亦已自認無訛，兩造間確已成立承攬契約。是原告既已依
      約完工，被告自應依約給付160 萬元之承攬報酬。
    (2)原告於89年4 月17日完工當時即已取得報酬請求權固屬無
      誤，惟原告每年均對被告催討要求給付，而被告每年亦均
      承認，僅係要求緩期清償，此業據證人己○○、戊○○、
      乙○○到庭證述無訛。是本件時效已因原告每年之催討及
      被告每年之承認而中斷，時效尚未完成，實無被告所辯稱
      有時效業已完成而得拒絕給付之情事。
    (3)又退萬步言之，縱認時效業已完成，惟依被告所不爭執之
      95 年11 月9 日、同年月13日及同年12月11日錄音譯文所
      示，被告於95年11月9 日及95年11月13日與原告商談催收
      系爭承攬報酬之事，被告雖未承諾立即給付，但被告既仍
      承認原告之承攬報酬存在，並請求原告待其所有之土地出
      售完畢後再為給付，自屬承認原告之系爭系爭承攬報酬請
      求權存在，足認被告於時效完成後仍為承認行為，自屬拋
      棄時效利益之默示意思表示，且時效完成之利益，一經拋
      棄，即恢復時效完成前狀態，被告不得再以時效業經完成
      拒絕給付。又時效完成後，債務人僅取得拒絕給付之抗辯
      權，債權人之債權並不因而消滅（民法第144 條規定參照
      ），是否行使時效抗辯權，乃為債務人之權利，得由債務
      人自由處分。而行使權利，履行義務，應依誠實及信用方
      法，民法第148 條第2 項定有明文。債務人行使時效抗辯
      權，違反誠信原則者，即為權利之不法行使，應予禁止。
      本件原告於每年向被告要求給付時，其均推託緩一點給付
      ，縱認時效業已完成，而被告於系爭時效完成後，承仍認
      原告之債權，已拋棄時效利益，其再以時效完成為抗辯，
      有違反禁反言及誠信原則，並有權利濫用之情事。
    (4)88年底過年前，被告即邀請原告至被告之家中進行先期之
      鑑定，查看是否有任何需要進行風水改造之處，當時雙方
      即約定被告應給付原告前往進行先期鑑定之紅包36,000元
      （若被告願由原告為其進行堪輿及地理方位改造工作時雙
      方再另議定承攬價格），惟被告當時要求以遠期支票支付
      （按本件工程之施工部分係於89年4 月17日完工，其中被
      告應給付修改1F之工程款24,500元，被告亦係開立89年8
      月31日長達4 個多月之遠期支票來支付，此足資證明，被
      告常以遠期支票支付之事實。），原告亦同意收受該遠期
      支票，此即被告簽發發票日為89年4 月10日、面額36,000
      元、票號AA0000000 號支票交付原告之緣由。是該36,000
      元之支票僅係被告支付原告前往進行先期鑑定之紅包，並
      非屬於支付本件之承攬報酬，且原告亦未曾收受被告所指
      之另4 筆紅包共計12,600元，被告自應舉證以實其說。另
      被告所稱其依原告指示於89年6 月16日匯入20萬元予竹南
      信用合作社苑裡分社00-000000-00 00 號徐健峰帳戶，另
      簽發發票日分別為89年8 月31日、90年2 月28日、面額均
      為50, 000 元、付款人為新竹國際商業銀行頭份分行、票
      號AA0000000 號、AA0000000 號之支票交付予原告，係用
      以支付原告於89年間居間仲介被告之母親李鳳英將其所有
      位於苗栗縣頭份鎮山下里四百多坪之田地，以一坪2 萬1
      千元、總價約為840 萬元之價格出售予訴外人黃維璋之仲
      介報酬，居間仲介當時被告答應給付40萬元之仲介費予原
      告，是上開30萬元亦非屬本件承攬報酬。另被告所稱因本
      件改運工作而支付之硬體施工費用112,000 元，非屬本件
      之承攬報酬，已據證人己○○到庭證述明確。是本件被告
      確未給付任何承攬報酬予原告，被告自應就其主張已給付
      之事實，負舉證證明之責。
    (5)按「民法第二百二十七條之二所稱情事變更，係指債之關
      係成立後，其成立當時之環境或基礎有所變動而言。次查
      因情事變更而增、減其給付或變更其他原有之效果，應斟
      酌當事人因情事變更，一方所受不相當之損失，他方所得
      不預期之利益，及其他實際情形，為公平之裁量。」、「
      民法第二百二十七條之二第一項規定，契約成立後，情事
      變更，非當時所得預料，而依其原有效果顯失公平者，當
      事人得聲請法院增減其給付或變更其他原有之效果。該所
      謂情事變更，非當時所得預料，依其原有效果顯失公平者
      ，係指情事遽變，非契約成立當時所得預料，依一般觀念
      ，認為如依其原有效果顯然有失公平而言。」，最高法院
      94年度台上字第898 號、93年度台上字第2503號判決要旨
      闡釋甚明。次按，民法第227 條之2 所定「情事變更原則
      」，於適用上，除應審究其成立之客觀上要件，亦即須
      有情事變更；該情事變更須發生在契約成立之後，其效
      果完成以前；該情事變更須為當事人當時未預料；該
      情事變更之發生，係因不可歸責於當事人之事由所致；
      以及因該情事變更，依一般觀念認為如仍依當時之原有效
      果，即有顯失公平之情形外，乃應就增減給付之法律效果
      及應變更之原有法律效果，依客觀公平之標準判斷，亦即
      就當事人一方因該情事變更所受不相當之損害及他方所得
      不預期之利益，暨其他實際情形及彼此間之關係如何等情
      ，於不失其法律關係給付之同一性，而為公平裁量其增減
      之給付分量或變更原有之法律效果。本件雙方既已就對於
      一定之工作（即如前所述：「原告應前往被告位於苗栗縣
      頭份鎮○○里○○路494 號之所在地進行堪輿及從事地理
      方位之改造工作。」）及承攬之報酬（即160 萬元。）表
      示同意，承攬契約即為成立，而原告又已依約完工，被告
      自應依約給付160 萬元之承攬報酬。況被告於訂約前既明
      知且信賴原告具有堪輿之能力，亦知悉原告會如何進行堪
      輿及風水改造之，而本件原告也確實依其專業能力進行堪
      輿及風水改造之工程，本件契約成立後並無發生任何不可
      預料之情事，被告自應依該約定之報酬為給付，本件實無
      上開情事變更原則要件中所指「如仍貫徹原定之法律效力
      ，顯失公平而有背於誠信原則者，得變更其法律效力」之
      適用。
二、被告則以：
　(一)查原告主張兩造間於89年04月間口頭成立勘輿改運承攬契約
    ，工作內容為替原告擇日變更原告住家一樓大門之方位改運
    ，及在三樓神明廳建造鋁門一扇並興建聚氣水池等情，又上
    述一樓大門變更方位及在神明廳興建鋁門一扇之工作均於一
    日內完工，全部工程費用已由被告自行給付予承包商完畢，
    不包括在本件訴訟請求之承攬費用內等情，業據施工之戊○○到庭結證在卷，原告亦自認屬實。據此，可知原告所謂提
    供承攬勞務，無非僅為擇日及於施工之當日前來指示工人應
    調整之方位而已，如此單純之工作內容，竟要求被告須支付
    160 萬元，被告除予以否認外，原告之主張顯違常理，應非
    可採。兩造就本件承攬並未約定特定金額，係依原告看風水
    過程陸續給付紅包。被告因本件改運工作，除硬體施工費用
    112,000 元不計入外，已支付紅包費共48,600. 元予原告，
    另依原告指示於89年6 月16日匯入20萬元予竹南信用合作社
    苑裡分社00-000000-00 00 號徐健峰帳戶，另簽發發票日分
    別為89年8 月31日、90年2 月28日、面額均為50, 000 元、
    付款人為新竹國際商業銀行頭份分行、票號AA0000000 號、
    AA000000 0號之支票予原告，故原告仍主張被告同意再給付
    160 萬元，顯然無據。
  (二)又原告雖以被告前開匯入之20萬元及交付之支票2 紙，係用
    以支付其居中仲介被告母親名下土地買賣之報酬云云，惟查
    坐落苗栗縣頭份鎮○○段後庄小段417-3 地號土地，係由被
    告之母親李鳳英於89.04.26出售予黃維璋，並於89年5 月6
    日移轉登記完畢，原告主張上開土地係由其於89年9 月居間
    仲介成立云云，顯與土地登記簿謄本所載原因發生日期及登
    記完畢之日期完全不符，無法採信；即便如原告主張係由其
    仲介成立，則依仲介買賣不動產之商業慣例，仲介費至遲應
    於89年5 月6 日完成移轉登記之際給付完畢，焉有晚於90年
    2 月28日方給付50,000元仲介費之理！原告此部分之主張顯
    違常理，不能盡信。
  (三)按承攬人之報酬請求權，因二年間不行使而消滅；消滅時效
    ，自請求權可行使時起算，民法第127 條第7 款、第128 條
    前段分別定有明文。原告主張兩造間於89年04月間成立承攬
    契約，嗣於89年04月17日完工，故依其主張承攬報酬請求權
    應自89年04月17日完工之翌日開始起算，並於91年04月17日
    請求權時效消滅，原告於時效完成後方提起本訴，被告自得
    依民法第144 條第1 項主張時效完成而拒絕給付。雖原告另
    提出95年兩造間之電話錄音譯文，主張被告承認上開承攬報
    酬云云，經查，消滅時效因承認而中斷，民法第12 9條第1
    項第2 款定有明文；惟其承認必須於時效完成之前，方符民
    法第129 條之規定，如時效完成後即無所謂承認中斷時效之
    問題，原告此部分之主張應非有理由。且當事人互相表示意
    思一致者，無論其為明示或默示，契約即為成立，民法第15
    3 條第1 項有明文規定。被告對於原告主張之承攬費用，縱
    於電話對談中有約略提及，惟並無以契約承諾之意思表示，
    且因被告顧慮家人生辰八字均握於原告之手，如當下否認恐
    遭原告施以符咒危害，故僅消極唯唯諾諾不予正面承認，自
    不能因此認為被告有以契約承認已經時效消滅之債務。
  (四)次按契約成立後，情事變更，非當時所得預料，而依其原有
    效果顯失公平者，當事人得聲請法院增、減其給付或變更其
    他原有之效果，民法第227 條之2 第1 項有明文規定。如鈞
    院仍認為本件債務存在，且尚未經時效消滅，亦懇請依首揭
    情勢變更原則，減少被告之給付。
　(五)綜上所述，本件原告之主張應非有理由。並聲明：(1)原告之
　　訴及其假執行之聲請均駁回。(2)如受不利益之判決，願供擔
　　保請准宣告免為假執行。
三、本件兩造為表兄弟關係，88年底兩造於被告家裡洽談被告家
    風水改造情事，當時尚有被告之妻及證人己○○、乙○○、
    戊○○等人在場，89年04月間兩造口頭成立勘輿改運承攬契
    約，約定之工作內容為由原告前往被告位於苗栗縣頭份鎮○○里○○路494 號之所在地進行堪輿及從事地理方位之改造
    工作，原告已於89年4 月17日完工，全部工程費用已依約由
    被告自行給付予承包商即證人乙○○完畢，不包括在本件請
    求之勘輿改運承攬報酬之內等情，為兩造所不爭執，並經證
    人己○○、戊○○及乙○○到庭證述屬實，自堪信為真實。
四、原告主張兩造間上開勘輿改運承攬契約之報酬為160 萬元，
    被告迄未給付之事實，則為被告所否認，並以上揭情詞置辯
    。經查：
  (一)原告主張兩造間系爭承攬報酬為160 萬元，被告迄未給付之
    事實，業據證人己○○、戊○○、乙○○分別到庭證述明確
    （詳卷第61至66頁、第13 9至143 頁），且被告前於95年11
    月9 日與原告電話聯繫中亦自認尚欠原告160 萬元等情，亦
    有原告所提經本院於96年3 月27日言詞辯論期日當庭勘驗無
    訛之95年11月9 日之電話錄音光碟譯文附卷可憑（詳卷第10
    至11頁），堪信原告前揭主張為真實。被告空言辯稱兩造就
    本件承攬並未約定特定金額，係依原告看風水過程陸續給付
    紅包云云，為無足採。
  (二)按承攬人之報酬請求權，因二年間不行使而消滅；消滅時效
    ，自請求權可行使時起算，民法第127 條第7 款、第128 條
    前段分別定有明文。又消滅時效因承認而中斷，時效中斷者
    ，自中斷之事由終止時，重行起算，民法第12 9條第1 項第
    2 款、第137 條第1 項亦分別著有明文。次按民法第129 條
    第1 項第2 款所謂之承認，為認識他方請求權存在之觀念表
    示，僅因債務人一方行為而成立，此與民法第144 條第2 項
    後段所謂之承認，須以契約為之者，性質迥不相同。又債務
    人於時效完成後所為之承認，固無中斷時效之可言，然既明
    知時效完成之事實而仍為承認行為，自屬拋棄時效利益之默
    示意思表示，且時效完成之利益，一經拋棄，即恢復時效完
    成前狀態，債務人顯不得再以時效業經完成拒絕給付，最高
    法院著有50年台上字第2868號判例意旨可資參照。查本件兩
    造於89年4 月間成立承攬契約，嗣於89年4 月17日完工，原
    告之承攬報酬請求權應自89年04月17日完工之翌日開始起算
    ，迄91年4 月17日屆滿兩年之事實，既為兩造所不爭執，則
    本件原告之承攬報酬請求權是否可認因2 年間不行使而消滅
    ，自應先予審究。經查，原告主張其自89年4 月17日完工後
    ，每年均對被告催討要求給付，而被告每年亦均承認，僅係
    要求緩期清償之事實，業據證人己○○、戊○○、乙○○到
    庭證述無訛（詳卷第60至66頁及140 至143 頁），參以依原
    告所提被告所不爭執之前揭電話錄音光碟譯文（詳卷第10至
    11頁），被告於電話中亦係對原告一再陳稱知道尚欠系爭16
    0 萬元，要等土地處理掉等情，堪信原告上開主張為真實。
    是本件時效已因原告每年之催討及被告每年之承認而中斷，
    自堪認定。則依首揭說明，被告既前於89後之每年經原告催
    討，均承認系爭承攬報酬之存在，復於95年11月9 日與原告
    電話聯繫中承認尚欠原告本件承攬報酬160 萬元，時效自因
    之中斷而重行起算，迄本件原告起訴時之95年12月29日既未
    滿2 年，原告之承攬報酬請求權自不因時效而消滅。況依兩
    造於95年11月9 日之電話聯繫中，被告明確承認尚欠原告本
    件承攬報酬160 萬元，僅要求原告待其土地處理完再為給付
    等情，有前開電話錄音光碟譯文在卷可按，則縱認原告之承
    攬報酬請求權確因時效之經過而消滅，依前開最高法院判例
    意旨，亦堪認被告之承認行為屬拋棄時效利益之默示意思表
    示。是時效完成之利益，既經被告拋棄，即恢復時效完成前
    狀態，被告自已不得再以時效業經完成為由拒絕給付。是被
    告所辯本件原告之承攬報酬請求權已因時效消滅，被告得拒
    絕給付云云，自無足採。原告主張依兩造承攬契約，被告應
    負給付之責，應屬可採。
  (三)再按當事人主張有利於己之事實，應負舉證責任，民事訴訟
    法第277 條定有明文；又原告對於自己主張之事實已盡證明
    之責後，被告對其主張，如抗辯其不實並提出反對之主張者
    ，則被告對其反對之主張，亦應負證明之責，此為舉證責任
    分擔之原則，最高法院18年上字第2855號判例參照。查原告
    主張被告尚欠本件承攬報酬160 萬元迄未給付之事實，堪信
    為真，已如前述，則依上開說明，被告就其所辯其給付紅包
    費共48,600元予原告，另依原告指示於89年6 月16日匯入20
    萬元予竹南信用合作社苑裡分社00-000000- 00 00號徐健峰
    帳戶，另簽發發票日分別為89年8 月31日、90年2 月28日、
    面額均為50, 000 元、付款人為新竹國際商業銀行頭份分行
    、票號AA0000000 號、AA000000 0號之支票交付原告，確係
    用以給付本件承攬報酬之事實，自應負舉證證明之責。經查
    ，紅包費不包含在本件承攬報酬160 萬元內等情，業據證人
    乙○○到庭證述明確（詳卷第142 頁），另被告依原告指示
    於89年6 月16日匯入20萬元予竹南信用合作社苑裡分社00-0
    00 000- 00 00 號徐健峰帳戶，另簽發發票日分別為89 年8
    月31日、90年2 月28日、面額均為50, 000 元、付款人為新
    竹國際商業銀行頭份分行、票號AA0000000 號、AA000000 0
    號之支票交付原告，係用以支付原告另外居間介紹土地買賣
    之仲介酬勞，又據原告陳明在卷，而被告就其上開給付金額
    確係用以給付本件承攬報酬，又未能另舉證證明，參以被告
    於95年11月9 日與原告電話聯繫中自承尚欠原告本件承攬報
    酬16 0萬元未為付等情，已如前述，則被告前揭所辯，應無
    足採。
  (四)綜上，原告主張被告尚欠系爭承攬報酬160 萬元迄未給付，
    應堪採信。
五、另按民法第227 條之2 所稱情事變更，係指債之關係成立後
    ，其成立當時之環境或基礎有所變動而言。次查因情事變更
    而增、減其給付或變更其他原有之效果，應斟酌當事人因情
    事變更，一方所受不相當之損失，他方所得不預期之利益，
    及其他實際情形，為公平之裁量；民法第227 條之2 第1 項
    規定，契約成立後，情事變更，非當時所得預料，而依其原
    有效果顯失公平者，當事人得聲請法院增減其給付或變更其
    他原有之效果。該所謂情事變更，非當時所得預料，依其原
    有效果顯失公平者，係指情事遽變，非契約成立當時所得預
    料，依一般觀念，認為如依其原有效果顯然有失公平而言，
    最高法院著有94年度台上字第898 號、93年度台上字第2503
    號裁判要旨可資參照。被告雖依民法第227 條之2 之情勢變
    更原則請求減少被告之給付，惟其就本件承攬契約成立後，
    有何情事變更，非當時所得預料，而依其原有效果顯失公平
    之情事，迄未主張及舉證，則其空言主張依上開規定請求減
    少給付，自屬無據。
六、末按債權人基於債之關係，得向債務人請求給付；又以支付
    金錢為標的者，債權人得請求依法定利率計算之遲延利息；
    民法第199 條第1 項、第231 條第1 項分別定有明文。又稱
    「承攬」者，謂當事人約定，一方為他方完成一定之工作，
    他方俟工作完成，給付報酬之契約；民法第490 條亦定有明
    文。依該條規定之文義，定作人對於承攬人負有支付報酬之
    義務，且此報酬債權，以工作之完成或交付時為清償支付之
    時期；換言之，承攬人若已完成或交付所承作之工作，自得
    向定作人請求其支付報酬。另遲延之債務以支付金錢為標的
    者，不問其債務是否原應支付利息，債權人均得請求依法定
    利率計算之遲延利息，並不以債務之有約定利率，為遲延利
    息請求權之發生要件。本件原告於89年4 月17日完工，且被
    告迄未給付承攬報酬160 萬元，既如前述，則原告請求被告
    給付自89年4 月18日起至清償日止，按年息百分之5 計算之
    法定遲延利息，自屬有據。
七、從而，原告依兩造間承攬契約，請求被告給付160 萬元，及
    自89年4 月18日起至清償日止，按年息百分之5 計算之法定
    遲延利息，為有理由，應予准許。
八、兩造陳明願供擔保請為宣告假執行或免為假執行，經核均與
    規定相符，爰分別酌定相當之擔保金額予以宣告。
九、本件事證已臻明確，兩造其餘主張陳述及所提之證據，均毋
    庸再予審酌，附此敘明。
十、訴訟費用負擔之依據：民事訴訟法第78條。
中　　華　　民　　國　　96　　年　　6 　　月　　15　　日
                  民事庭法　官　王萬金
以上正本係照原本作成。
如對本判決上訴，須於判決送達後20日內向本院提出上訴狀。
                        書記官　劉碧雯
中　　華　　民　　國　　96　　年　　6 　　月　　15　　日
